最  高  行  政  法  院  判  決
109年度年上字第183號
上  訴  人  吳順來等74人（姓名及住所詳如附表所示）
共      同
訴訟代理人  徐滄明  律師
被 上訴 人  臺北市政府                           
代  表  人  柯文哲              
上列當事人間公立學校教職員退休資遣撫卹條例事件，上訴人對
於中華民國109年5月28日臺北高等行政法院108年度年訴字第256
號判決，提起上訴，本院判決如下：
　　主  文
上訴駁回。
上訴審訴訟費用由上訴人負擔。　　　　
　　理  由
一、上訴人係公立學校退休教職員，前經被上訴人依廢止前之學
    校教職員退休條例（下稱退撫舊法）核定退休，嗣立法院制
    定公立學校教職員退休資遣撫卹條例（下稱退撫新法），並
    於民國107年7月1日施行。其後，被上訴人依退撫新法第34
    條、第36條、第37條及第39條規定，重新審定上訴人每月退
    休所得，並分別以原判決附表所示之函文及該函文所檢附之
    「已退公立學校教職員退休所得重新審定通知書」（以下合
    稱原處分）重新審定上訴人自107年7月1日起之每月退休所
    得。上訴人不服，循序提起行政訴訟，並聲明：訴願決定（
    或復審決定）及原處分均撤銷。經臺北高等行政法院（下稱
    原審）108年度年訴字第256號判決（下稱原判決）駁回。上
    訴人猶不服，乃提起本件上訴，並聲明：原判決廢棄；訴願
    決定（或復審決定）及其原處分均撤銷或發回原審更審。
二、上訴人起訴主張、被上訴人於原審之答辯及聲明，均引用原
    判決所載。
三、原審斟酌全辯論意旨及調查證據之結果，略以：上訴人就原
    處分係依據退撫新法計算所得之金額乙節並不爭執，至其主
    張被上訴人據以作成原處分之退撫新法相關規定違憲，司法
    院亦已作成釋字第783號解釋，認定退撫新法第36條、第37
    條及第39條等規定，並未違反法律不溯及既往原則、信賴保
    護原則，亦無違反憲法第15條及第18條之規定，而為合憲之
    解釋，揆諸司法院釋字第185號解釋及第405號解釋理由書意
    旨，原審自應受其拘束。又雖司法院釋字第783號解釋意旨
    未論及退撫新法第34條第3項規定之退撫舊法月補償金部分
    ，惟該給與按退撫舊法規定非一次性領取，且於退撫新法施
    行後仍未完全給付，依前揭解釋意旨當屬構成要件事實尚未
    完全具體實現，並於退撫新法施行後繼續存在之給付，退撫
    新法據此重新審定應領之補償金，亦無違法律不溯及既往原
    則、信賴保護原則，則被上訴人依退撫新法之規定對上訴人
    作成原處分，即無違誤，訴願、復審決定予以維持，亦無不
    合。故上訴人訴請撤銷訴願、復審決定及其原處分，為無理
    由，乃駁回上訴人在原審之訴。
四、本院按：
(一)憲法第78條規定：「司法院解釋憲法，並有統一解釋法律及
    命令之權。」第173條規定：「憲法之解釋，由司法院為之
    。」第171條第2項規定：「法律與憲法有無牴觸發生疑義時
    ，由司法院解釋之。」第79條第2項規定：「司法院設大法
    官若干人，掌理本憲法第78條規定事項……」是解釋法律牴觸
    憲法而宣告其為無效，乃專屬司法院大法官之職掌。司法院
    依上開規定所為之解釋，有拘束全國各機關及人民之效力，
    各機關處理有關事項，應依解釋意旨為之，違背解釋之判例
    ，當然失其效力，亦經司法院釋字第185號解釋宣示在案。
    上開解釋所稱之全國各機關，當然包含法院在內。次按法官
    依據法律獨立審判，憲法第80條定有明文，故依法公布施行
    之法律，法官應以其為審判之依據，不得認定法律為違憲而
    逕行拒絕適用；又該法律如經司法院作成解釋宣告未違憲，
    依前段之說明，法院亦自應受其拘束，於審理個案時，依解
    釋意旨為之；且於該解釋作成後，如無因憲法或相關法律有
    所修正，或相關社會情事已有重大變更，而有重行認定與判
    斷之必要，並聲請經司法院再作成變更或補充之解釋，應不
    許法院或其他任何人民或機關持歧異之見解不予遵守。
(二)經查，上訴人係公立學校退休職員，於107年6月30日以前分
    別經被上訴人核定退休生效。嗣被上訴人依107年7月1日施
    行之退撫新法第34條、第36條、第37條及第39條規定，重新
    審定上訴人每月退休所得，並以原處分分別通知上訴人，為
    原判決依法確定之事實。依上訴人於原審起訴時對於原處分
    所為事實之認定及係適用退撫新法之結果本身均不爭執，所
    爭執者僅係據以作成原處分之退撫新法是否違反法律不溯及
    既往原則、信賴保護原則及比例原則，而有違憲之問題。然
    原審業已論明，司法院大法官於108年8月23日作成釋字第78
    3號解釋，認「公立學校教職員退休資遣撫卹條例第8條第2
    項規定無涉法律不溯及既往原則及工作權之保障，亦未牴觸
    比例原則，與憲法保障人民財產權之意旨尚無違背。同條例
    第4條第6款、第39條第2項規定，與憲法保障生存權及教育
    工作者生活之意旨尚無違背。同條例第4條第4款、第5款、
    第19條第2款、第3款、第36條、第37條、第38條及第39條第
    1項規定，無涉法律不溯及既往原則，與信賴保護原則、比
    例原則尚無違背。」上訴人前開指摘，經核在司法院釋字第
    783號解釋理由書中，均有予以審查並說明符合憲法意旨之
    理由，是原審即應受拘束等語綦詳。又司法院釋字第783號
    解釋公布迄今，其間憲法或相關法律均未見有所修正，相關
    社會情事亦未見有何重大變更，自無聲請司法院重行認定與
    判斷之必要。
(三)司法院釋字第783號解釋意旨，亦指明：原對退休人員較為
    有利之退撫制度有其時代背景，嗣因社會變遷而衍生諸多未
    必合理之現象，然實非可歸責於受規範對象，且受規範對象
    對舊法規之繼續施行亦有應受保護之信賴利益。惟上開調降
    原退休所得之相關規定，對原退撫給與作適度之調降係為達
    成下列目的：⑴平緩服務年資相同、等級亦相同之退休人員
    ，因服務期間之不同，退休所得之顯著差異；⑵消除兼具舊
    制與新制年資者，因新舊制年資比例不同，所致退休所得之
    不均衡；⑶處理受規範對象繼續領取全部優存利息之不合理
    性；⑷降低政府因補貼優存利息之財務負擔；⑸因應人口結構
    老化退撫給與持續增加之費用，多由少子化後之下一世代負
    荷之情形；⑹延緩政府培育人才提早流失，以及⑺延續退撫基
    金之存續，維護退休公立學校教職員老年經濟安全等。此等
    目的整體而言，係為追求高於個人信賴利益之重要公共利益
    ，且上開規定已設有適度減緩受規範對象之生活與財務規劃
    所受衝擊之措施。是所採手段未逾越必要之程度，得認與信
    賴保護原則、比例原則尚無違背等意旨。足見上訴人自107
    年7月1日以後月退休所得應適用之退撫新法第36條、第37條
    、第38條及第39條等規定，重新規制每月退休所得之替代率
    上限，適度調降原退撫給與，並將支領或兼領月退休金之已
    退休教職員納入適用範圍，業據司法院大法官審究憲政原理
    及盱衡目前我國退休金儲備狀況，已呈現入不敷出之疲態，
    現行退休金制度之相關法規範確實存在諸多欠缺合理性之處
    ，若不予改革將損及目前在職人員將來退休之權益，為避免
    退休金制度運作失靈，並建構完善的社會保險與安全體系，
    以維護世代正義，立法機關為實現分配正義，避免世代對立
    ，導致社會動盪不安，有形成自由，不違反信賴保護原則、
    比例原則，且退撫新法對於非屬一次性之退撫給與，因其法
    律關係之構成要件事實尚未完全具體實現，迄退撫新法施行
    後始合致之要件事實，自應適用退撫新法審定其退撫給與，
    無涉法律不溯及既往原則。是以，退撫新法各該規定，既經
    司法院解釋未牴觸憲法而有效，自得作為重新審定上訴人自
    107年7月1日以後之每月退休所得之法規範依據，且不違反
    信賴保護原則、比例原則，亦無違反法律不溯及既往原則。
    上訴意旨主張原判決違反憲法第15條、第171條、第172條規
    定，及中央法規標準法第11條之違法暨違反不溯及既往原則
    及信賴保護原則云云，核係其一己之法律意見，難認可採。
     
五、據上論結，本件上訴為無理由。依行政訴訟法第255條第1項
    、第98條第1項前段、第104條，民事訴訟法第85條第1項前
    段，判決如主文。
中　　華　　民　　國　　110 　年　　11 　 月　  16  　日
                    最高行政法院第二庭
                        審判長法官  吳　東　都　
                              法官　王　俊　雄
                              法官　林　妙　黛
                              法官　侯  志  融
                              法官　陳　秀　媖

以  上  正  本  證  明  與  原  本  無  異
中　　華　　民　　國　　110 　年　　11　　月　　16　　日
　　　　　　　　　　　　　　　書記官　陳　映　羽